臺灣新竹地方法院民事判決　　　　　　　 93年度簡上字第1號
上　訴　人　　甲○○
上　訴　人　　北區房屋仲介股份有限公司
法定代理人　　丙○○
訴訟代理人　　乙○○
上列當事人間損害賠償事件，本院於民國94年1月26日辯論終結
，判決如下：
    主  文
原判決關於命上訴人甲○○應給付新臺幣壹拾伍萬元，並給付自
民國九十二年五月二十八日起至清償日止，按年息百分之五計算
之利息，及該部分假執行之宣告，暨訴訟費用之裁判均廢棄。
上開廢棄部分上訴人北區房屋仲介股份有限公司在第一審之訴駁
回。
上訴人北區房屋仲介股份有限公司之上訴駁回。
第一審、第二審訴訟費用由上訴人北區房屋仲介股份有限公司人
負擔。
    事  實
甲、上訴人甲○○方面：
  一聲明：
    (一)原判決不利於上訴人部分廢棄。
    (二)右開廢棄部分，駁回對造上訴人在第一審之訴。
    (三)駁回對造上訴人之上訴。
  二除引用原審陳述外，另補稱：
    (一)證人羅振華明知並未受本件買賣標的不動產所有權人陳瑞
      銀之授權，並且簽立協議書向上訴人甲○○保證不會另行
      起訴，間接證明羅振華確無訴外人陳瑞銀之授權。證人嗣
      於原審之證述乃避重就輕之卸責之詞，以規避刑責。
    (二)對造上訴人北區房屋仲介股份有限公司（以下簡稱北區公
      司）以逕自訂立之定型化契約條款，要求上訴人甲○○放
      棄契約審閱期間，違反消費者保護法施行細則第11條第1
      項、第2項前段之規定應為無效。要約書不生效力，並無
      違約損害賠償之請求權。且對造上訴人北區公司業經將本
      件買賣標的不動產仲介售予訴外人林翠娟、魏銘德，更可
      以證明本件並無損害可言。原審漏未加以審查，為不利上
      訴人甲○○之判決有違誤。為此請求，如訴之聲明。
  三除引用原審證據外另提出建物謄本、土地謄本各乙份。
乙、上訴人北區房屋仲介股份有限公司方面：
  一聲明：
    (一)原判決關於駁回後開第二項之訴部分廢棄。
    (二)上訴人甲○○應再賠償上訴人300,000元，並自92年5月28
      日起至清償日止按年息5%計算之利息
    (三)駁回對造之上訴。
 二除引用原審之陳述外，另補稱：
   (一)本件系爭不動產於92年8月24日由羅振華與上訴人北區公司
     簽定專任委託銷售契約，直至92年12月7日才與對造上訴人
     甲○○簽定要約書，上訴人北區公司已銷售長達三個月時
     間，此段時間上訴人北區公司支出銷售廣告費、企劃費、
     並為市場調查及提共諮商服務。對造上訴人甲○○無故不
     履行契約，上訴人北區公司之損失甚大。與原審所稱之簽
     定買賣預約時間僅一日，投入之成本有限之認定不同。
   (二)原審認定上訴人北區公司僅居間完成簽定買賣預約手續，
     尚未進行協調稅費或其他費用負擔、付款條件、貸款事宜
     、交屋約定等事項，足見上訴人北區公司省卻此方面之人
     事及勞務費用等情，與實情不符。上訴人提出之不動產說
     明書中記載，代書費、登記規費等均於雙方簽約時另行約
     定。
     由此可知，稅費或其他費用負擔、付款條件、貸款事宜均
     由雙方當事人自行約定。上訴人在此一階段僅擔任輔助之
     角色，協助買賣雙方交易順利進行，並無省卻費用之問題
     。
   (三)按當事人約定契約不履行之違約金過高者，法院固得依民
     法第二百五十二條以職權減至相當之數額，惟是否相當仍
     須依一般客觀事實、社會經濟狀況及當事人所受損害情形
     ，以為酌定標準，而債務已為一部履行者，亦得比照債權
     人所受利益減少其數額，最高法院49年台上字第807號著有
     判例可參。違約金乃雙方當事人於契約簽定之初所共同訂
     定，其目的在於防範當事人之一方惡意不履行契約，其乃
     本諸契約自由原則而訂定，故雙方當事人應遵守在契約自
     由原則下事前所合意之約定。
   (四)綜上所述，請求駁回對造上訴人甲○○之上訴，並廢棄第
     一審判決駁回上訴人北區公司起訴部分，另為上訴聲明之
     判決。
  三引用原審證據。
丙、本院依職權調閱本院92年度竹簡字108號履行契約事件卷宗
    。
    理  由
  一查兩造於91年12月7日上午簽立要約書及要約補充書，由上
    訴人甲○○委託上訴人北區公司以7,500,000元之價格代為
    未與陳瑞銀就系爭房地簽訂買賣契約書之本約等情，業據上
    訴人北區公司提出要約書及要約補充書各一紙附於原審卷可
    稽，均為兩造所不爭，堪信為真。
  二再查，上訴人北區房屋以上訴人甲○○簽立要約書後同意委
    託上訴人北區公司代為居間協調購買系爭房屋，經上訴人北
    區公司為上訴人甲○○完成買賣預約之簽定，上訴人甲○○
    卻不願履行買賣本約之簽定，以致違反要約補充書第二條後
    段之約定，因而請求賠償。但上訴人甲○○抗辯，其並不明
    白要約書及補充書之效力，上訴人北區公司之業務員溫秀鳳
    告知，要書約及要約補充書僅為方便向賣方交代有積極促銷
    房屋，為一般慣例，並無特定意義，並有三天猶豫期等語。
    因此，首要釐清者為上訴人北區公司之業務員溫秀鳳是否曾
    告知上訴人甲○○要約書有三天之猶豫期。如無，則上訴人
    甲○○發出要約，經他方承諾，買賣預約立即成立。如有，
    則上訴人北區公司依要約書受任議價成功時，上訴人甲○○
    尚有三天之猶豫期，並非立即成立買賣預約，如在三天內為
    拒絕成立預約之表示，上訴人甲○○並無任何履行本約之義
    務，自與要約補充書第二條賠償之要件不符。經查：
    (一)證人溫秀鳳於本院92年度竹簡字第108號履行契約事件中
      證稱，其告知上訴人甲○○如果屋主同意用750萬元出賣
      ，就一定要買，但有告知三天之猶豫期，三天之猶豫期是
      指上訴人甲○○必須在三天內來簽定買賣契約，三天的猶
      豫期是在保護買方，但是上訴人甲○○稱其不必考慮，就
      是要用750萬元購買等語，有92年4月22日之言詞辯論筆錄
      附於92年度竹簡字第108號履行契約事件卷內可參。依據
      溫秀鳳所證，要約書確實有三天之猶豫期，且該猶豫期是
      保護買方，即上訴人甲○○。雖其後證人溫秀鳳解釋「三
      天猶豫期間」為如果賣方出價750萬元則上訴人甲○○一
      定要買，三天猶豫期是指三天內要進行簽定買賣契約等語
      ，其解釋所謂「三天猶豫期」之含意，顯然與其所證三天
      之猶豫期是保護買方相互矛盾，且如果有三天猶豫期，對
      上訴人甲○○有利，上訴人甲○○，實無放棄之理由。證
      人溫秀鳳既然證實確實有保護買方之三天猶豫期，雖其後
      對於三天猶豫期之解釋雖然與其前所證之「保護買方之三
      天猶豫期」相互矛盾，實因證人為上訴人北區公司之業務
      員，其與上訴人北區公司利害相同，其所為之矛盾證述，
      應係出於偏袒上訴人北區公司所致，尚不影響其證稱有三
      天保護買方之猶豫期等語之可採性。
    (二)契約之要約人，因要約而受拘束。但要約當時預先聲明不
      受拘束，或依其情形或事件之性質，可認當事人無受其拘
      束之意思者，不在此限，民法第154條第1項定有明文。上
      訴人甲○○雖簽定要約書，但因上訴人北區公司之業務員
      溫秀鳳告知有保護買方之三天猶豫期，且上訴人甲○○所
      簽定之要約內容多為法律用語，非一時之間可得理解，且
      又放棄審閱期間之情形下，上訴人甲○○確實認定就買賣
      預約之成立其有三日之猶豫期間，始會簽下此一要約書。
      因此，依其情形可認為為要約之上訴人甲○○並無因要約
      而受拘束，自可在三天之猶豫期間內決定是否要成立預約
      。本件之要約書係在91年12月7日上午簽定為兩造不爭執
      ，上訴人甲○○已於當日下午5、6點鐘左右由其妻代理為
      拒絕成立預約之表示，亦據證人溫秀鳳於92年4月22日之
      言詞辯論證述屬實，並有筆錄附於92年度竹簡字第108 號
      履行契約事件卷內可參。因此，本件系爭房地之買賣預約
      因上訴人甲○○已在三天之猶豫期間內拒絕，故並未能成
      立。
    (三)上訴人北區公司請求上訴人甲○○賠償之依據為要約補充
      書之第2項，該項之內容為「要約受託人為買方代覓本宗
      房地並議價成功時，買方應予簽定本約時給付要約受託人
      按成交價百分之二計算之服務費，並應予成交時一次付齊
      。若買方因故不履行訂立本約之義務時，買方除仍應支付
      前段2%之服務費予要約受託人外，另應支付成交價4％予
      要約受託人，作為損害賠償」。依據上開內容，上訴人甲
      ○○必須負賠償責任之前提為，上訴人甲○○不履行訂立
      本約之義務之時，始有賠償責任。然上訴人甲○○之要約
      不受拘束，且已在三天之猶豫期間內為拒絕成立預約之意
      思表示，其與訴外人陳瑞銀間之買賣預約並不成立，上訴
      人甲○○即無必須訂立本約之義務，與要約補充書之第二
      項所定之賠償要件不符。上訴人北區公司依據上開約定請
      求上訴人甲○○為賠償，難謂理由。
  三、綜上所述，上訴人甲○○抗辯，上訴人北區公司業務員溫
      秀鳳告知其有三天猶豫期間，其並在猶豫期間內表示不願
      成立預約，其與訴外人陳瑞銀間並無成立預約等語，自屬
      可信。從而，上訴人北區公司依據要約補充書第二項約定
      ，以上訴人甲○○無故不履行簽定本約之義務，請求上訴
      人甲○○賠償450,000，為無理由，不應准許。其假執行
      之聲請亦失所附麗。原審判命上訴人甲○○應給付原告
      150,000元，及自92年5月28日起至清償日止之法定利息，
      並為假執行之宣告，自有未洽。上訴人甲○○上訴意旨指
      摘原判決不當，求予廢棄改判，為有理由。原審所為上訴
      人北區公司敗訴之部分，理由雖有不同，但結論相同，應
      予以維持，上訴人北區公司猶執陳詞，求予廢棄改判，為
      無理由，應駁回上訴人北區公司之上訴。
  四、兩造其餘攻擊防禦方法及舉證，因本件事證已臻明確，且
      與判決基礎不生影響，爰不一一論述，附此敘明。
  五、據上論結，本件上訴人甲○○之上訴為有理由，上訴人北
      區公司之上訴為無理由，依民事訴訟法第436之1第3項、
      第450 條、第449條第2項、第78條，判決如主文。
中　　華　　民　　國　　94　　年　　2　　月　　18　　日
                  民事第一庭    審判長法　官　彭洪英
                                      法  官  王鳳儀
                                      法  官  黃珮禎
上為正本係照原本作成。
本判決不得上訴。
                                      書記官  黎秀娟
中　　華　　民　　國　　94　　年　　2　　月　　21　　日
